【裁判字號】    98,交聲,1447
【裁判日期】    990125
【裁判案由】    聲明異議
【裁判全文】
臺灣臺南地方法院交通事件裁定        98年度交聲字第1447號
移送機關    交通部公路總局嘉義區監理所臺南監理站
異議人即
受處分人    甲○○
上列異議人即受處分人因違反道路交通管理處罰條例案件，對於
交通部公路總局嘉義區監理所臺南監理站民國98年11月3 日所為
之裁決處分（處分案號：嘉監南字第裁74-G8H106596號）聲明異
議，本院裁定如下：
    主  文
原處分撤銷。
甲○○不罰。
    理  由
一、原處分意旨略以：異議人即受處分人甲○○（下稱異議人）
    其所有車牌號碼VAH-225 號輕型機車，於民國97年6 月8 日
    10時6 分許，經人駕駛在臺中市○○路旁，因在禁止臨時停
    車處所（人行道）停車，遭臺中市警察局第六分局西屯派出
    所員警逕行製單舉發，嗣經移送機關即交通部公路總局嘉義
    區監理所臺南監理站以其違規事證明確，依道路交通管理處
    罰條例第56條第1 項第1 款及違反道路交通管理事件統一裁
    罰標準表等規定，裁處罰鍰新臺幣（下同）1,200 元之處分
    。
二、本件聲明異議意旨略以：該車係於十幾年前，異議人之子就
    讀逢甲大學時在校使用，後來賣給同校同學蘇美瑜，幾經輾
    轉已不知何人使用該車，因而於96年7月10日辦理拒不過戶
    註銷，為此聲明異議，請求撤銷原處分等語。
三、按汽車駕駛人停車時，有在禁止臨時停車處所停車者，處60
    0 元以上1,200元 以下罰鍰，道路交通管理處罰條例第56條
    第1 項第1 款定有明文。
四、經查：
(一)異議人其所有車牌號碼VAH-225 號輕型機車，於97年6 月8
    日10時6 分許，經人駕駛在臺中市○○路旁，因在禁止臨時
    停車處所（人行道）停車，遭臺中市警察局第六分局西屯派
    出所員警逕行製單舉發等情，有臺中市警察局97年6 月18日
    中市警交字第G8H106596 號舉發違反道路交通管理事件通知
    單及交通部公路總局嘉義區監理所臺南監理站嘉監南字第裁
    74-G8H106596號違反道路交通管理事件裁決書各1 紙附卷可
    稽。
(二)然關於車輛買賣交易，一般民眾仍習慣採行收取車款後隨即
    交付車輛之交易模式，少有簽約行為，俟日後發現受讓人未
    依其約定辦妥過戶登記時，又因缺乏詳細之受讓人資料，致
    使該車衍生之牌照稅、燃料費及違章罰鍰等款項仍然歸責於
    舊車主，對於上述情形，公路監理機關長久以來大都以較簡
    便之登報催告或檢附存證信函等方式辦理拒不過戶註銷。又
    衡諸常情，車輛駕駛人為避免造成自己使用車輛之不便利，
    若果非該車輛確已處分而未能完成過戶行政手續，實不可能
    將自己使用中之車輛註銷，徒增使用之困擾。而本件異議人
    主張其所有車牌號碼VAH-225 號輕型機車於96年7 月10日檢
    具登報催辦過戶之資料辦理拒不過戶註銷登記，此有汽（機
    ）車各項異動登記書（拒不過戶註銷）及機車車籍查詢表各
    1 紙在卷可按，堪認異議人確於96年7 月10日已辦理上開車
    牌之註銷登記一節，應非子虛。從而，本件違規事件發生時
    間既在異議人於96年7 月10日辦理拒不過戶註銷之後，且無
    積極之證據證明異議人仍駕駛懸掛上開車牌之輕型機車，於
    前揭禁止臨時停車處所停車，自難認異議人為本件違規車輛
    之所有人及實際駕駛人。
(三)末依道路交通管理處罰條例第7 條之2 、道路交通管理處罰
    條例第85條第1 項及違反道路交通管理事件統一裁罰基準及
    處理細則第36條之規定，如係逕行舉發之情形，應按已查明
    之資料，由舉發機關送達被通知人即汽車所有人，再由汽車
    所有人依通知單之應到案日期前到案，並告知違規駕駛人之
    姓名等資料，處罰機關應另行通知違規駕駛人到案依法處理
    ，逾應到案日期，處罰機關始得依上揭規定處罰該汽車所有
    人。換言之，對於違反道路交通管理處罰條例行為之處罰，
    原則上應處罰汽車駕駛人，而例外如有應可歸責於車輛所有
    人之情形下，始得處罰車輛所有人。然上開所指之「汽車所
    有人」，並非專指車籍資料上所登記之車主，而係指該車輛
    於違規當時之真正所有權人，蓋車籍資料僅係監理機關對於
    車輛管理之行政登記事項，車籍資料上之車主名稱登記，雖
    可據以作為該車所有人之判斷依據，然該車籍資料所登記之
    車主，並非當然即為民法上之真正所有權人，實際上仍應依
    照民法上動產所有權歸屬之相關規定加以判斷，而非絕對以
    車籍資料上登記之車主，為認定車輛所有權人之唯一標準。
    況若車輛經註銷牌照後，該車原有之車籍資料已無從以變動
    ，而原車輛所有人如欲將該註銷牌照車輛之所有權移轉他人
    ，或因其他法律關係而喪失所有權時，亦無從藉由車籍資料
    之變更，而另為註銷牌照車輛新車主之登記，故車輛經完成
    牌照註銷登記後，其所有權誰屬即已無從藉由車籍資料加以
    確認，實際上則應依照民法上動產所有權歸屬之相關規定加
    以判斷。準此，異議人之子既於本件違規行為發生前即將上
    開輕型機車交付他人，且經向主管機關辦理拒不過戶註銷登
    記在案，則本件違規行為時，異議人並非上開輕型機車之實
    際所有人或登記所有人，已如前述。則依前揭逕行舉發之規
    定，舉發單位既可依此查知異議人已非上開輕型機車登記所
    有人，異議人不僅因此難認有何可歸責之情，且舉發單位亦
    不得以其為舉發對象，故異議人並非應受歸責之對象至明。
五、綜上所述，既無證據足資證明本件違規行為時，異議人為車
    牌號碼VAH-225 號輕型機車之所有人，或係實際駕駛人，移
    送機關未察，仍以原處分對異議人予以裁罰，於法即有未合
    ，自應由本院裁定將原處分撤銷，另為異議人不罰之諭知，
    以資適法。
六、據上論斷，應依道路交通管理處罰條例第87條第2 項、道路
    交通案件處理辦法第20條前段，裁定如主文。
中    華    民    國    99    年    1     月    25    日
                  交通法庭法  官  鄭燕璘
以上正本證明與原本無異。
如不服本裁定應於送達後5日內向本院提出抗告狀。（應附繕本
）
                          書記官  蔡明峰
中    華    民    國    99    年      1     月    25    日


司法院資訊處製作；財團法人民間司法改革基金會備份。
